【裁判字號】    98,重再,17
【裁判日期】    980818
【裁判案由】    清償借款
【裁判全文】
臺灣高等法院民事判決                  98年度重再字第17號
再審  原告  甲○○
訴訟代理人  孫銘豫律師
再審  被告  丙○○
訴訟代理人  陳錦芳律師
上列當事人間請求清償借款事件，再審原告對於中華民國97年12
月16日本院97年度重上字第271號確定判決提起再審之訴，本院
於98年8月4日言詞辯論終結，判決如下：
    主      文
再審之訴駁回。
再審訴訟費用由再審原告負擔。
    事實及理由
一、再審原告主張：再審被告因見伊借款予訴外人即伊任職之興
    堡國際有限公司（下稱興堡公司）可收取高額利息，乃於民
    國92年9月間要求伊將訴外人即伊兄陳永銘（已於96年12 月
    8日死亡）欲返還再審被告之借款新台幣（下同）150萬元轉
    借予興堡公司。嗣再審被告又見興堡公司所支付之利息獲益
    穩定，復於93年3月間及同年7月間，增借興堡公司250萬元
    及400萬元，並由伊協助匯款，再審被告亦因而執有興堡公
    司所簽發之支票3紙，並收取由興堡公司實際負責人謝勝夫
    所簽發用以支付利息之支票7紙。嗣因興堡公司經營不善，
    週轉不靈，致再審被告所執發票日94年1月1日、面額54,000
    元之支票未獲兌現，再審被告始對伊提起清償借款之訴（下
    稱前訴訟），實則兩造間並無借貸關係存在。詎前訴訟經鈞
    院97年度重上字第271號以再審被告係直接匯付650萬元至伊
    之帳戶，認屬借貸關係，而判命伊應給付再審被告650萬元
    本息確定（下稱原確定判決）。嗣伊於98年4月下旬前訴訟
    程序第二審言詞辯論終結後，經訴外人即陳永銘之子乙○○
    交付陳永銘為搜集再審被告不法犯行之證據，而私下錄音之
    錄音光碟（下稱系爭證物），可證再審被告曾向警察自認上
    開650萬元係借予興堡公司而非伊，系爭證物即屬原確定判
    決所漏未斟酌之證物，如經斟酌，可受較有利之判決。爰依
    民事訴訟法第496條第1項第13款之規定，提起再審之訴，求
    為判命：(一)原確定判決不利於伊部分廢棄。(二)上廢棄部分，
    再審被告之上訴及假執行之聲請均駁回等語。
二、再審被告則以：再審原告所稱系爭證物為陳永銘於94年底、
    95年初所錄製，迨於98年4月間始知悉有系爭證物云云，俱
    為不實。蓋再審原告曾於前訴訟第一審程序中聲請傳喚陳永
    銘為其利益作證，倘系爭證物為陳永銘所錄製持有，且錄音
    內容果有伊自認借款人係興堡公司之錄音證物，陳永銘應於
    前訴訟程序作證時，及在其自身被訴之案件中，提出系爭證
    物為辯，乃再審原告於前訴訟受敗訴判決確定後，始諉稱系
    爭證物為陳永銘所錄音，其後始知云云，顯係杜撰。又再審
    原告所提譯文為節譯，且自承節譯譯文中括弧內之文字，俱
    為其自行加註，顯非伊所陳述之內容，該節譯譯文形式上即
    非實。縱令就系爭證物為形式上觀察，亦無從證明再審原告
    得因之受較有利益之裁判等語為辯。並聲明：駁回再審之訴
    。
三、按當事人發現未經斟酌之證物或得使用該證物者，得以再審
    之訴對於確定終局判決聲明不服，但以如經斟酌可受較有利
    益之裁判者為限，民事訴訟法第496條第1項第13款定有明文
    。所謂當事人發現未經斟酌之證物或得使用該證物，係指在
    前訴訟程序不知有該證物，現始知之，或雖知有此而不能使
    用，現始得使用者而言（最高法院32年上字第1247號判例參
    照）。又發見人證，不能據為再審之訴之事由，為民事訴訟
    法第461條第1項第10款（現行法為第496條第1項第13款）之
    當然解釋；以發見同款所稱之新證物為理由提起再審之訴時
    ，本於同一旨趣，自亦不許以發見之人證與發見之新證物合
    用為證（同院23年上字第2951號判例參照）。經查：
    (一)再審原告主張系爭證物為陳永銘於94年底、95年初所錄製
      ，其於98年4月間始知有系爭證物存在等語，為再審被告
      所否認，並抗辯再審原告無法證明系爭證物錄有陳永銘之
      聲音等語，再審原告則聲請傳訊證人乙○○，除證明其取
      得系爭證物之時間外，亦為證明系爭證物內錄有再審原告
      與陳永銘之對話，以證其真正（見本院卷第47頁反面、48
      頁、54頁、55頁、64頁反面），核屬以人證與系爭證物合
      用為證，依上開說明，自與民事訴訟法第496條第1項第13
      款規定不合，為法所不許。
    (二)又再審原告雖稱系爭證物錄有其及陳永銘於94年7、8月在
      晶華酒店與再審原告及黑道人士談判之內容，其不知陳永
      銘如何錄下渠等對話云云（見本院卷第65頁），非惟為再
      審被告所否認，且查陳永銘曾於96年6月22日在前訴訟第
      一審程序為再審原告之利益作證，業據本院調閱前訴訟民
      事全卷查明屬實，有筆錄足憑，觀其證詞為：「（問：知
      道兩造與興堡公司之關係？）後來才知道，因為是由被告
      甲○○告知我，原告丙○○用一百五十萬元借給興堡公司
      ，至於一萬五千元的用途就不清楚。」等語（見外放前訴
      訟一審卷第1宗影本），顯係聽自再審原告而為轉述，並
      非親聞確認此事，倘陳永銘果有參與再審原告所稱94年7
      、8月在晶華酒店內與再審被告及黑道人士談判，再審被
      告並承認借款予興堡公司一事，其再私下錄音，而持有系
      爭證物者，衡情應於前訴訟第一審程序作證時提出為佐，
      並加以陳述，再審原告亦無不知之理，乃陳永銘既未為之
      ，則再審原告所稱其於前訴訟受敗訴判決確定後，始悉有
      系爭證物云云，自難採信。此外，再審原告復未舉證證明
      其在前訴訟不知有系爭證物，現始知之，或雖知有此而不
      能使用，現始得使用之事實，甚且自認其聲請傳訊陳永銘
      作證，係為證明其未欠再審被告錢，因事隔半年再審被告
      始起訴，其認為再審被告應循法律途逕，所以未請求訊問
      陳永銘該事等語（見本院卷第65頁），足徵再審原告早已
      知悉系爭證物之內容，系爭證物與前揭說明所稱「證物」
      不符。
    (三)退步言之，縱認系爭證物及其譯文屬實，且再審原告在前
      訴訟不知有系爭證物，現始知之（僅係假設，並非矛盾）
      ，惟觀其錄音譯文：「……（警：）戴小姐我先求證一點
      ，那筆錢是你拜託他，寄放到裡面生利息，是這樣嗎？…
      …你意思是說，是他太太叫你寄放進去，不是你自己要寄
      放的？（戴：）對啊！一開始就是這樣子演變，才表現出
      這樣來。」等字（見本院卷第60、61頁），非但語意不明
      ，無法推知再審被告係借錢予興堡公司，且再審被告所答
      覆之「對啊！」，係針對「不是你自己要寄放」之問話而
      為，並非承認其借錢予興堡公司，益證再審被告無意「寄
      放」錢在興堡公司裡，其間無借貸之合意。至再審原告自
      行以括弧內文字解讀系爭證物關於兩造及所謂之警官等人
      對談內容（見本院卷第14、15頁），並稱再審被告已「自
      認系爭款項是借給興堡公司」云云，已非無疑，且為再審
      被告所否認，自不足採。是系爭證物如經斟酌，再審原告
      亦不能受較有利益之裁判，依前揭說明，再審原告仍不得
      據為對原確定判決提起再審之訴。
四、從而，再審原告依民事訴訟法第496條第1項第13款規定提起
    本件再審之訴，為無理由，應予駁回。又兩造其餘之攻擊或
    防禦方法及未經援用之證據，經本院斟酌後，認為均不足以
    影響本判決之結果，自無逐一詳予論駁之必要，併此敘明。
五、據上論結，本件再審之訴為無理由，爰判決如主文。
中    華    民    國    98    年    8     月    18    日
                    民事第十七庭
                        審判長法  官  藍文祥
                              法  官  陳麗芬
                              法  官  張競文
正本係照原本作成。
如不服本判決，應於收受送達後20日內向本院提出上訴書狀，其
未表明上訴理由者，應於提出上訴後20日內向本院補提理由書狀
（均須按他造當事人之人數附繕本）上訴時應提出委任律師或具
有律師資格之人之委任狀；委任有律師資格者，另應附具律師資
格證書及釋明委任人與受任人有民事訴訟法第466條之1第1項但
書或第2項（詳附註）所定關係之釋明文書影本。
中    華    民    國    98    年    8     月    20    日
                              書記官  章大富
附註：
民事訴訟法第466條之1（第1項、第2項）：
對於第二審判決上訴，上訴人應委任律師為訴訟代理人。但上訴
人或其他法定代理人具有律師資格者，不在此限。
上訴人之配偶、三親等內之血親、二親等內之姻親，或上訴人為
法人、中央或地方機關時，其所屬專任人員具有律師資格並經法
院認為適當者，亦得為第三審訴訟代理人。

司法院資訊處製作；財團法人民間司法改革基金會備份。
